臺灣士林地方法院民事判決　　　　　　 100年度簡上字第76號
上　訴　人　林文煌
訴訟代理人　張孫乾
上　訴　人　高林快
　　　　　　曾林換
上二人共同
訴訟代理人　林文煌
上　訴　人　許林來好
　　　　　　郭靜儀（原名林郭阿扁）
　　　　　　林文鎮
上　一　人
訴訟代理人　張孫乾
上　訴　人　林文藝
　　　　　　林書櫻
　　　　　　林佳樺（原名林彤玲）
　　　　　　林玉翎（原名林佩如）
　　　　　　林周金子
　　　　　　林春量
上　一　人
訴訟代理人　林文煌
上　訴　人　林書福
被 上 訴人　顧永莊
　　　　　　　　　　　　之6
訴訟代理人　楊偉奇律師
複代理人　　賴以祥律師
上列當事人間拆屋還地等事件，上訴人對於中華民國99年11月30
日本院內湖簡易庭99年度湖簡字第575 號第一審判決提起上訴，
本院於100 年12月1 日言詞辯論終結，判決如下：
    主  文
原判決主文第二項命上訴人給付超過新臺幣壹佰伍拾捌元，及自
民國九十九年十一月四日起至返還新北市汐止區○○○段車坪寮
小段一五五地號土地如原審附圖2 所示一五五－（A ）（面積九
十七平方公尺）、一五五－（B ）（面積二平方公尺）部分土地
之日止，按月給付新臺幣伍拾玖元部分，及該部分假執行之宣告
，暨訴訟費用負擔之裁判均廢棄。
上開廢棄部分，被上訴人在第一審之訴及假執行之聲請均駁回。
其餘上訴駁回。
第一、二審訴訟費用（除確定部分外）由上訴人負擔十分之九，
餘由被上訴人負擔。
    事實及理由
壹、程序部分：
一、按訴訟標的對於共同訴訟之各人必須合一確定者，共同訴訟
    人中一人之行為有利益於共同訴訟人者，其效力及於全體。
    民事訴訟法第56條第1 項第1 款定有明文。復按繼承人有數
    人時，在分割遺產前，各繼承人對於遺產全部為公同共有；
    公同共有人對共有物之處分及其他之權利行使，除法律另有
    規定外，應得公同共有人全體之同意，亦為民法第1151條、
    第828 條第3 項分別明定。故如非得公同共有人全體之同意
    ，即應由公同共有人全體起訴或被訴，其訴訟標的，對於共
    同訴訟之各人必須合一確定（最高法院92年度台上字第1535
    號判決參照）。本件兩造爭執之門牌號碼新北市○○區○○
    路192 巷21號房屋（下稱系爭房屋）為上訴人公同共有，自
    有合一確定之必要。而性質上必須合一確定之共同訴訟，依
    法一人有上訴者，應視與全體所為之上訴同（最高法院20年
    上字第1520號判例參照）。本件公同共有人中，雖僅林文煌
    （下稱林文煌）1 人提起上訴，惟依前開說明，本件既有合
    一確定之必要，則高林快、曾林換、許林來好、郭靜儀、林
    周金子、林文鎮、林文藝、林書櫻、林佳樺、林玉翎、林春
    量、林書福等12人（以下均逕稱其姓名，省略稱謂）雖未就
    原審判決敗訴部分聲明不服，亦應視同已提起上訴，先予敘
    明。
二、本件上訴人未於言詞辯論期日到場，核無民事訴訟法第386
    條各款所列情形，爰依被上訴人之聲請，由其一造辯論而為
    判決。
貳、實體部分：
一、被上訴人起訴主張：坐落新北市汐止區○○○段車坪寮小段
    155 地號土地（下稱系爭土地）為被上訴人所有。詎訴外人
    林田塗（下稱林田塗）無正當權源，占用系爭土地如原審附
    圖2 所示155 －（A ）（面積97平方公尺）、155 －（B ）
    部分（面積2 平方公尺），並興建系爭房屋。林田塗於民國
    68年12月16日死亡，系爭房屋及相關之權利義務由高林快、
    曾林換、許林來好及訴外人林天來（下稱林天來）、林政權
    （下稱林政權）繼承，嗣林天來於79年間死亡，其繼承人為
    郭靜儀、林文鎮、林文藝、林書櫻、林佳樺、林玉翎，林政
    權於83年間死亡，其繼承人則為林周金子、林文煌、林春量
    、林書福，是系爭房屋由上訴人公同共有。被上訴人自得依
    民法第767 條規定，訴請上訴人將系爭土地如原審附圖2所
    示155 －（A ）（面積97平方公尺）、155 －（B ）部分（
    面積2 平方公尺）之建物拆除，將土地返還被上訴人。又上
    訴人無權占有系爭土地，受有相當租金之利益，並致被上訴
    人受有相當於租金之損害，被上訴人自得依民法第179 條規
    定，請求上訴人給付按土地申報地價週年利率5%計算之相當
    租金不當得利，因被上訴人於98年11月2 日取得系爭土地所
    有權後，並未於公告期間內申報當年度之最新地價，依平均
    地權條例第16條規定，應以當期公告地價80% 為其申報地價
    ，即每平方公尺為新臺幣（下同）760 元。據此計算上訴人
    應給付自98年11月2 日起至99年1 月21日起訴前止之相當租
    金不當得利1,147 元【計算式：（760 ×99×5%×3/12 ）
    ＋（760 ×99×5%×20/365）＝1,147 】，暨自起訴狀繕本
    送達翌日起至返還土地之日止，按月給付被上訴人依原審附
    表2 所計算之金額等語。
二、上訴人則辯稱：坐落新北市汐止區○○○段車坪寮小段156
    地號土地（下稱156 地號土地）係林田塗向國有財產局所承
    租，林田塗興建系爭房屋時，因156 地號土地與系爭土地之
    地界不清，故不慎越界，被上訴人前手明知系爭房屋越界建
    築而未即時提出異議，依民法第796 條第1 項規定，於事後
    即不得請求移去或變更房屋，被上訴人為系爭土地之繼受人
    ，自應受前揭規定之拘束。又系爭土地之使用分區為山坡地
    保育區，依法不得為建築使用，且數年來土地使用現況均為
    雜木荒野，本件越界建築占用面積99平方公尺，僅占系爭土
    地總面積7.56% ，被上訴人請求上訴人拆屋還地，對其並無
    實益，顯有權利濫用之情。再者，上訴人占有系爭土地已超
    過15年，被上訴人行使所有物返還請求權應已罹於時效等語
    ，資為抗辯。
三、原審對於被上訴人之請求，判決：上訴人應將坐落系爭土地
    上，如原審附圖2 所示155 －（A ）（面積97平方公尺）、
    155 －（B ）部分（面積2 平方公尺）之建物拆除，並將前
    揭土地騰空返還被上訴人；上訴人應給付被上訴人835 元，
    及自99年11月4 日起至遷讓返還土地之日止，按月給付被上
    訴人依原審附表2 計算之金額，而駁回被上訴人其餘之訴，
    並就被上訴人勝訴部分依職權宣告假執行（被上訴人就敗訴
    部分並未聲明不服，此部分已告確定）。上訴人就其敗訴部
    分提起上訴，聲明：原判決不利上訴人部分廢棄，被上訴人
    在第一審之訴駁回。被上訴人則聲明：駁回上訴。
四、兩造不爭執之事項：
  (一)被上訴人於98年7 月間取得系爭土地所有權應有部分3 分之
    2 ，再於98年10月間因拍賣取得系爭土地所有權應有部分3
    分之1 。有土地登記謄本附於本院99年度補字第134 號卷（
    下稱補字卷）第11頁可稽。
  (二)系爭房屋為未辦所有權第一次保存登記之建物，為林田塗所
    興建，林田塗於68年12月16日死亡，系爭房屋及相關之權利
    義務由高林快、曾林換、許林來好、林天來及林政權繼承，
    嗣林天來於79年間死亡，其繼承人為郭靜儀、林文鎮、林文
    藝、林書櫻、林佳樺、林玉翎，林政權於83年間死亡，其繼
    承人則為林周金子、林文煌、林春量、林書福。是系爭房屋
    現由上訴人公同共有，且由上訴人占有使用中。
  (三)系爭房屋坐落系爭土地如原審附圖2 所示155 －（A ）部分
    （系爭房屋之主體，面積97平方公尺）、155 －（B ）部分
    （棚架，面積2 平方公尺）。此經原審履勘並囑託新北市汐
    止地政事務所測量屬實，有勘驗筆錄及土地複丈成果圖在卷
    可考（原審卷第52頁至第53頁、第55頁）。
五、本件經兩造於本院整理並簡化之爭點為（本院卷一，第62頁
    背面、第63頁）：
  (一)被上訴人之前手是否知悉林田塗係因越界建築而占有系爭土
    地？
  (二)上訴人是否得以占有系爭土地超過15年為由，主張被上訴人
    之所有物返還請求權已罹於消滅時效？
  (三)被上訴人為本件請求是否權利濫用？
  (四)上訴人應支付之相當租金不當得利，金額為何？
六、茲析述本院得心證之理由如下：
  (一)按當事人主張有利於己之事實者，就其事實，有舉證之責任
    ，民事訴訟法第277 條定有明文。而以無權占有為原因，請
    求返還所有物之訴，被告對原告就其物有所有權存在之事實
    無爭執，而僅以非無權占有為抗辯者，應就其取得占有，係
    有正當權源之事實證明之。如不能證明，則應認原告之請求
    為有理由（最高法院72年度台上字第1552號判決意旨參照）
    。又所謂正當權源，係指依法律規定或契約關係，物之所有
    權人有提供或容忍占有使用之義務而言。被上訴人為系爭土
    地之所有權人乙節，既為兩造所不爭（兩造不爭執事項(一)參
    照），上訴人抗辯其非無權占有，依上開說明，自應就其有
    合法占有權源之利己事實負舉證之責。
  (二)上訴人主張被上訴人之前手知悉林田塗越界建築，為無理由
    ：
    1.按土地所有人建築房屋非因故意或重大過失逾越地界者，
      鄰地所有人如知其越界而不即提出異議，不得請求移去或
      變更其房屋，民法第796 條第1 項定有明文。上訴人辯稱
      ：系爭房屋雖占用系爭土地如原審附圖2 所示編號155 －
      （A ）、155 －（B ）部分，然系爭土地前手地主於系爭
      房屋興建時即知悉有越界建築情事，惟未即時提出異議云
      云，被上訴人則否認之。而越界建築係違背既有權利狀態
      之變態事實，自應由造成此一事實之人舉證證明其越界權
      利，是依前開說明，上訴人主張鄰地所有人知其越界而不
      即提出異議，應就其事實負舉證之責任。
    2.證人廖勝國於原審99年11月17日言詞辯論期日證稱：伊居
      住於新北市○○區○○路已68年，所住的地方距離系爭房
      屋約須走路半個小時，伊認識林田塗，林田塗蓋系爭房屋
      時伊約為10幾歲，伊不知道系爭房屋所在位置後面那片土
      地的主人為何人，但地主一定會常常出入，假如有問題，
      地主就會去找林田塗等語（原審卷第131 頁背面、第132
      頁）。證人廖勝國對於系爭土地之所有權人究為何人尚且
      不知情，則自無從因其泛稱「假如有問題，地主就會去找
      林田塗」等揣度、臆測之言，即推論林田塗興建系爭房屋
      時，系爭土地當時之所有權人有明知系爭房屋已經越界，
      仍不即時表示異議之情事。
    3.況系爭土地與156 地號土地間並無明顯之界線，且系爭房
      屋物興建時並不知有越界建築等情，業據上訴人自承在卷
      （原審卷第85頁背面），堪認系爭房屋建築時未經測量疆
      界，亦無標識，縱系爭土地所有權人知有系爭房屋存在，
      亦未可認其明知系爭房屋有越界情事。上訴人復未就林田
      塗興建系爭房屋時，系爭土地所有權人確係知情或曾表示
      同意乙節舉證以實其說，是上訴人此部分所辯，應屬無據
      。
  (三)上訴人不得主張時效抗辯：按民法第769 條、第770 條，僅
    對於占有他人未登記之不動產者，許其得請求登記為所有人
    ，而關於已登記之不動產，則無相同之規定，足見已登記之
    不動產，不適用關於取得時效之規定，為適應此項規定，其
    回復請求權，應無民法第125 條消滅時效之適用。復查，民
    法第758 條規定：「不動產物權，依法律行為而取得、設定
    、喪失、及變更者，非經登記不生效力」，土地法第43條規
    定：「依本法所為之登記，有絕對效力」。若許已登記之不
    動產所有人回復請求權，得罹於時效而消滅，將使登記制度
    ，失其效用。況已登記之不動產所有權人，既列名於登記簿
    上，必須依法負擔稅捐，而其占有人又不能依取得時效取得
    所有權，倘所有權人復得因消滅時效喪失回復請求權，將永
    久負擔義務，顯失情法之平。司法院大法官54年6 月16日釋
    字第107 號解釋，闡述甚明。系爭土地為已登記之不動產，
    從而，上訴人以其等占有系爭土地超過15年為由，主張被上
    訴人之所有物返還請求權已罹於消滅時效，即為無據。
  (四)按所有人對於無權占有或侵奪其所有物者，得請求返還之；
    對於妨害其所有權者，得請求除去之。民法第767 條前段、
    中段定有明文。上訴人占有系爭土地如原審附圖2 所示155
    －（A ）、155 －（B ）部分，既未能舉證證明有合法占有
    使用權源，則被上訴人依前揭規定，訴請上訴人將系爭土地
    如原審附圖2 所示155 －（A ）（面積97平方公尺）、155
    －（B ）（面積2 平方公尺）部分之建物拆除，將該部分土
    地返還被上訴人，為有理由，應予准許。
  (五)被上訴人並無權利濫用之情事︰
    1.按權利之行使，不得違反公共利益，或以損害他人為主要
      目的；行使權利，履行義務，應依誠實及信用方法。此固
      為民法第148 條所明定。惟查該法條所稱權利之行使，不
      得以損害他人為主要目的者，係指行使權利，專以損害他
      人為目的之情形而言，若為自己之利益而行使，縱於他人
      之利益不無損害，然既非以損害他人為主要目的，即無該
      條之適用（最高法院69年度台上字第1079號裁判參照）。
      又判斷權利之行使，是否以損害他人為主要目的、是否合
      於社會衡平、有無權利濫用之情形？應盱衡該權利之性質
      、當事人之關係、經濟社會狀況、權利人因權利行使所能
      取得之利益、他人及國家社會因其權利行使所受之損失，
      以及其他主、客觀等因素，綜合考量，依一般社會之通念
      ，可認其權利之行使確有失社會衡平者，始得認有權利濫
      用而悖於誠信原則之情形。
    2.上訴人雖辯稱：系爭房屋僅占用系爭土地總面積7.56% ，
      且系爭土地為依法不得為建築使用之山坡地保育區，使用
      現況為雜木荒野，被上訴人請求拆屋還地並無實益，且有
      害公共利益云云。惟查，系爭房屋為未辦第一次保存登記
      之建物，原即非依建築相關法規申請建造執照、取得使用
      執照者，其存在並非現行法令允許之使用方式，如予拆除
      ，尚無違反公共利益之可言。又被上訴人請求上訴人排除
      侵害、返還土地，係基於所有權人之地位，為保障其所有
      物之完整利用、收益，乃依法主張權利，並非專以損害上
      訴人為目的，自無權利濫用、違反誠信原則之情。
  (六)被上訴人得請求上訴人給付相當租金之不當得利：
    1.按無權占用他人土地者，通常可享有相當於租金之不當得
      利，土地所有權人得請求占用人返還，最高法院61年台上
      字1695號判例意旨可供參照。上訴人無權占有系爭土地如
      原審附圖2 所示155 －（A ）（面積97平方公尺）、155
      －（B ）（面積2 平方公尺）部分，則被上訴人自得請求
      上訴人給付相當租金之不當得利。又城市地方房屋之租金
      ，以不超過土地及其建築物申報總價額年息10% 為限，土
      地法第97條第1 項定有明文。而所謂土地價額係指法定地
      價而言，則為土地法施行法第25條所明定。又依土地法第
      148 條規定，土地所有權人依土地法所申報之地價為法定
      地價。再者，所謂年息10 %為限，乃指基地租金之最高限
      額而言，並非必須照申報價額年息10% 計算之，且尚須斟
      酌基地之位置，工商繁榮程度、使用人利用基地之經濟價
      值、所受利益，彼等關係及社會感情等情事，以為決定。
    2.經查，系爭土地坐落新北市汐止區轄內，其申報地價為每
      平方公尺144 元，地目為「原」，使用分區為「山坡地保
      育區」等情，有土地登記謄本在卷可憑（補字卷第11頁）
      ，而系爭房屋臨2 米寬土地，為磚造一層平房，現非供營
      業使用，附近僅有平房一間，正對面為未興建建物之空地
      ，附近並無市集等情，亦經原審現場履勘無訛（原審卷第
      52頁）。本院審酌系爭土地位置、利用狀況、交通便利與
      繁榮程度、使用經濟效用等項，認上訴人使用系爭土地之
      對價應以申報地價總價額年息5%為當。上訴人占有系爭土
      地之面積共為99平方公尺，據上計算：
      (1)被上訴人請求自其取得系爭土地所有權後之98年11月2
        日起至本件起訴前之99年1 月21日止，共計81天之相當
        租金不當得利，核算應為158 元（計算式：144 （元）
        ×99（平方公尺）×年息5%×(81/365)＝158 ，元以下
        四捨五入）。
      (2)被上訴人得請求上訴人自最後起訴狀繕本送達日之翌日
        （即99年11月4 日）起至返還所占用土地之日止，按月
        給付之相當租金不當得利，應為每月59元（計算式：
        144 （元）×99（平方公尺）×年息5%÷12（月）＝59
        ，元以下四捨五入）。
七、綜上，被上訴人本於民法第767 條中段、前段、第179 條規
    定，請求：(一)上訴人將系爭土地如原審附圖2 所示155 －（
    A ）（面積97平方公尺）、155 －（B ）（面積2 平方公尺
    ）部分之建物拆除，將土地返還被上訴人；(二)上訴人應給付
    被上訴人158 元，及自99年11月4 日起至返還系爭土地之日
    止，按月給付原告59元。為有理由，應予准許。逾此範圍之
    請求，則無理由，應予駁回。原審就超過上開應准許部分，
    為上訴人敗訴之判決，並為假執行之宣告，自有未洽，上訴
    意旨就此部分指摘原判決不當，求予廢棄改判，為有理由。
    至上開應准許部分，原審判命上訴人給付，並依民事訴訟法
    第389 條第1 項第3 款規定，依職權為假執行之宣告，核無
    違誤。上訴意旨就此部分指摘原判決不當，求予廢棄，為無
    理由，應駁回其上訴。
八、本件判決基礎已臻明確，兩造其餘之攻擊防禦方法及訴訟資
    料經本院審酌後，核與判決結果不生影響，無逐一論列之必
    要，併此敘明。
九、據上論結，本件上訴為一部有理由，一部無理由，依民事訴
    訟法第436 條之1 第3 項、第450 條、第449 條第1 項、第
    79條但書、第85條第1項，判決如主文。
中    華    民    國   100    年    12    月    15    日
                  民事第二庭  審判長法  官  林政佑
                                    法  官  黃欣怡
                                    法  官  王怡雯
以上正本證明與原本無異。
本件判決不得上訴。
中    華    民    國   100    年    12    月    21    日
                                    書記官  林冠伶